臺灣臺北地方法院民事判決　　　　　　　　　　　　九十三年度訴字第二九０九號
　　原　　　　告　甲○○
　　訴 訟代理 人　陳科升律師
　　被　　　　告　丙○○
　　兼訴訟代理人　乙○○
　　複　代理　人　馬在勤律師
右當事人間請求確認通行權存在事件，本院於中華民國九十三年十月六日言詞辯論終
結，判決如左：
    主      文
原告之訴及假執行之聲請均駁回。
訴訟費用由原告負擔。
    事實及理由
一、本件原告起訴主張：原告前於民國九十二年八月一日向訴外人湯令森承租其所有
    之台北市○○區○○段一小段七○○地號土地（如附圖所示Ａ斜線部分），及坐
    落台北市○○區○○段一小段七○○地號（面積二十三平方公尺）、七二四之一
    地號（面積四平方公尺）、六九九地號（面積七平方公尺）三筆土地上如附圖一
    所示直線部分之房屋（門牌號碼為台北市○○街十六號）。詎原告於承租後，隨
    即有六九九地號土地共有人即被告乙○○向原告主張前開房屋及系爭六九九地號
    之土地為其所有，原告應以新台幣（下同）五萬元之租金向其承租上開系爭系爭
    六九九地號之土地及其上之建物，因此原告乃請求訴外人湯令森與被告各自提出
    就租賃標的物之權利證明文件，以為給付租金之憑據。而訴外人湯令森隨即委任
    其女即訴外人湯穗明提出房屋稅單、與訴外人蘇昌良（即被告前手）訟爭之一、
    二、三審判決，該案法官現場勘驗筆錄及照片、民事執行處執行命令等物以資證
    明。而被告除僅提出證明其應有部分為二分之一之土地登記謄本外，並未能提出
    系爭建物之權利憑證，故原告認為湯令森所提事證及承租標的物權利狀態明確，
    因合理信賴而給付租金予訴外人湯令森。承上所述，本件原告於九十二年八月一
    日已向湯令森承租屋地，而得利用地號七○○地號之土地及坐落其上的房屋，而
    訴外人湯令森所有之系爭七○○地號之土地四周為他人土地所圍繞，與公路（台
    北市○○街）無適宜之聯絡或通行困難，除通行地號六九九之周圍地以至公路外
    ，並無其他方法以遂行其通常之使用，係屬袋地無疑，且該袋地之形成，並非土
    地所有人惡意行為所致。次查，原告就附圖所示Ｂ網線部分將來所欲通行之通道
    或開設之道路，已選擇其損害最少之處所及方法為之（如附圖之梯形計算面積）
    ，況且欲開設之道路亦符合建築技術規則相關規定。又台北市○○街十六號建物
    ，自四十四年起建築結構即分為左右二部分，且訴外人蘇昌良、鄭坤煙自五十七
    年起分別承租上開建物左右二部分近三十餘年，均係以經過被告所有之台北市○
    ○區○○段一小段六九九地號土地出入台北市○○街，不可能自別的通路或被告
    所稱狹長部分出入。末者，被告與湯令森仍對承租標的物之權利有所爭執，致原
    告對出租人標的物及被告等之土地得否行使及所得行使之權利範圍與相關私法關
    係，亦陷於渾沌不清，舉足無措之動搖狀態，並有訴外人郭麗娟（共有人丙○○
    為其侄子）強行對於隔壁門戶建築圍牆，妨阻湯令森對系爭房屋合法使用收益及
    出入通行之情事。且被告之公婆及配偶等人多次向原告表示，將仿隔壁門戶之作
    法強行建築圍牆以妨阻原告之使用收益，又因原告不從被告之公婆及配偶之無理
    要求，店面之門鎖竟於深夜屢遭破壞、店門遭潑灑油漆，使原告對屋地利用權之
    行使，受到嚴重之戕害，原告租賃權或土地使用權等私法地位，已受或將受侵害
    之危險，而此項不明確之危險將得因袋地通行權之確認，俾得自由出入門戶，進
    而得圓滿使用收益承租之系爭房地，為此依民法第七百八十七條之規定，訴請確
    認原告就被告等所有土地有通行權存在，並得開設通行道路等情，並聲明：
    (1)確認原告就被告所有坐落台北市○○區○○段一小段六九九地號土地內如附圖
    所示Ｂ網線部分面積約三．六九平方公尺之通行權存在。(2)原告得就前開被告等
    所有如附圖所示Ｂ網線部分之土地開設通行道路。(3)願供擔保請准宣告假執行。
二、被告則以：原告現正使用爭門牌號碼永康街十六號房舍所坐落之台北市○○區○
    ○段一小段七○○地號及六九九地號土地，完全與永康街相連，並無所謂袋地之
    情形。本件被告乙○○於九十二年一月一日將所有坐落於台北市○○區○○段一
    小段六九九地號土地（應有部分二分之一）及其上建物門牌編號台北市○○區○
    ○街十六號房屋出租原告並與之訂立租賃契約，為期一年月租一萬八千元，押金
    一萬五千元，而原告將該房屋作為店舖營業用（商店名稱：貓咪的窩），嗣因原
    告自九十二年八月一日起拒付租金，被告乃終止租約訴請原告返還租賃物現，該
    事件現繫屬於本院台北簡易庭（案號：九十三年度北簡字第八六七○號）。至原
    告另使用系爭七○○地號土地之部分為訴外人湯令森所有，有關原告與訴外人湯
    令森間之關係為何，被告不得而知，惟可確定者乃原告為永康街十六號房舍之六
    九九地號土地之部分之承租人及現在使用人，而永康街十六號房舍之六九九地號
    土地之部分與永康街相鄰出入方便，無所謂袋地之情形發生，又原告係六九九地
    號土地部分之承租人，縱依原告所稱承租人準用權利人主張袋地之規定，常理而
    言土地袋地通行權之利益，承租人與所有權人相同，始有準用之理。原告對於其
    現使用承租六九九地號之事隻字未提，而以土地承租人之身分主張於承租之土地
    有袋地通行權，顯無權利保護之必要，又原告稱其以七○○地號之承租人身分準
    用袋地通行權之規定向被告所有六九九地號主張，同準用之道理，而原告為六九
    九地號土地之部分之承租人及現在使用人，唯系爭台北市○○區○○段一小段七
    ○○地號土地有一狹長部分通至永康街十四巷，並非袋地，是原告之訴並無本件
    訴理由等語，資為抗辯，並聲明：(1)原告之訴駁回。(2)如受不利之判決，願供擔
    保，請准予免假執行。
三、按民法物權編關於土地相鄰關係之規定，重在圖謀相鄰不動產之適法調和利用。
    鄰地通行權之性質，為土地所有權人所有權之擴張，與鄰地所有權人所有權之限
    制，是以土地所有權人或使用權人，如非因土地所有人之任意行為致其土地與公
    路無適宜之聯絡，而確有通行鄰地之必要，鄰地所有權人或使用權人，即有容忍
    其通行之義務，此為法律上之物的負擔，此觀諸民法七百八十七條之立法理由明
    揭「謹按不通公路之土地，及通公路非常困難之土地，不得不於其四周圍繞地之
    所有權，量加限制，故許此項土地之所有人，於四周圍繞地有通行權，所以全其
    土地之用也。但對於通行地，因此所生之損害，應負支付償金之責，故設本條第
    一項以明示其旨。」等語自明。又土地所有權人或使用權人（例如承租人），基
    於其物權之作用行使上開請求權時，其對象並不以鄰地所有權人為限（最高法院
    六十六年度台上字第三四三一號、七十年度台上字第三三三四號判決參照），合
    先說明。
１、經查，本件被告承租訴外人湯令森所有之台北市○○區○○段一小段七○○地號
    土地之東北角與台北市○○街及永康街十四巷相接，與公路非無適宜之聯絡一節
    ，有兩造不爭執之系爭土地複丈成果圖附卷一六八頁可稽，是原告稱訴外人湯令
    森所有之系爭七○○地號之土地四周為他人土地所圍繞，與公路（台北市○○街
    ）無適宜之聯絡或通行困難，係屬袋地，除通行地號六九九之周圍地以至公路外
    ，並無其他方法為通常使用云云，與事實不符，要無足採。
２、至原告另雖主張：台北市○○街十六號建物，自四十四年起建築結構即分為左右
    二部分，且訴外人蘇昌良、鄭坤煙自五十七年起分別承租上開建物左右二部分近
    三十餘年，均係以經過被告所有之台北市○○區○○段一小段六九九地號土地出
    入台北市○○街，不可能自別的通路或被告所稱狹長部分出入云云，惟按鄰地通
    行權之功能在解決與公路無適宜聯絡袋地之通行問題，不在解決鄰地之建築問題
    。本件系爭台北市○○區○○段一小段七○○地號土地與台北市○○街（永康街
    十四巷）非無適宜之聯絡，並非袋地一節，已如前述，則系爭土地所有權人於上
    開土地建築房屋之際，未為適當之規劃建築，致令建物無從適當出入台北市○○
    街（永康街十四巷），則土地所有權人因自己之任意行為，致該土地上建物與公
    路無適宜之聯絡，與民法第七百八十七條所規範鄰地使用關係尚屬有間，要難以
    原告承租之台北市○○街十六號建物所坐落台北市○○區○○段一小段七○○地
    號土地部分之土地（即附圖Ａ斜線部分所示）無法直接出入台北市○○街（永康
    街十四巷），即謂台北市○○區○○段一小段七○○地號土地為袋地，而有民法
    第七百八十七條之適用，是原告上開主張亦無可採。
四、綜上所述，本件系爭台北市○○區○○段一小段七○○地號土地非屬袋地，從而
    ，原告依民法第七百八十七條規定訴請確認其就被告所有台北市○○區○○段一
    小段六九九地號土地內如附圖所示Ｂ網線部分面積約三．六九平方公尺之通行權
    存在及原告得就前開被告等所有如附圖所示Ｂ網線部分之土地開設通行道路，洵
    屬無據，應與其假執行之聲請併予駁回。
五、本件因事證已臻明確，兩造其餘攻擊、防禦方法及所為之立證，經核與判決之結
    果不生影響，無庸逐一論述，併予敘明。
六、結論：原告之訴為無理由，依民事訴訟法第七十八條判決如主文。
中　　　華　　　民　　　國　　九十三　　年　　　十　　　月　　二十八　　日
                              民事第四庭  法  官  周玫芳
右為正本係照原本作成
如對本判決上訴，須於判決送達後廿日內向本院提出上訴狀
中　　　華　　　民　　　國　　九十三　　年　　　十　　　月　　二十八　　日
                                          書記官  郭麗琴
